臺灣新竹地方法院刑事判決
110年度易字第126號
聲  請  人  臺灣新竹地方檢察署檢察官
被      告  黃榜財


上列被告因違反毒品危害防制條例案件，經檢察官聲請簡易判決
處刑（109年度毒偵字第1805號），本院受理後認不宜以簡易判
決處刑（109年度竹簡字第1254號），改依通常程序審理，並判
決如下：
    主  文
本件公訴不受理。
    理  由
一、聲請簡易判決處刑意旨略以：被告黃榜財明知安非他命為毒
    品危害防制條例第2條第2項第2款所列管之第二級毒品，不
    得非法持有或施用，竟基於施用第二級毒品之犯意，於民國
    109年8月28日10時許，在新竹縣關西鎮某土地公廟內，以燒
    烤玻璃球吸食煙霧方式，施用第二級毒品甲基安非他命1 次
    。嗣於109年8月31日9時40分許，至臺灣新竹地方檢察署（
    下稱新竹地檢署）觀護人室接受定期採尿，經送驗結果呈安
    非他命、甲基安非他命陽性反應，始悉上情，因認被告涉犯
    毒品危害防制條例第10條第2項之施用第二級毒品罪嫌等語
    。
二、按起訴之程序違背規定者，應諭知不受理之判決，並得不經
    言詞辯論為之，刑事訴訟法第303條第1款、第307條分別定
    有明文。次按，施用第一、二級毒品為犯罪行為，毒品危害
    防制條例第10條設有處罰規定，施用第一、二級毒品者，本
    應科以刑罰。惟毒品危害防制條例於87年修訂施行後，對於
    施用毒品者肯認具有「病患性犯人」之特質，基於刑事政策
    ，對合於一定條件之施用者，依同條例第20條之規定，施以
    觀察、勒戒及強制戒治之保安處分，嗣97年4月30日修正公
    布第24條，同年10月30日施行後，對於犯施用第一、二級毒
    品罪者，進入司法程序之戒癮治療方式，則係採取第20條第
    1 項、第2項規定「觀察、勒戒或強制戒治」及第24條第1項
    所定「附命完成戒癮治療之緩起訴處分」（下稱「附命緩起
    訴」）雙軌制。其後毒品危害防制條例於109年1月15日又修
    正公布第20條第3項及第23條第2項，同年7月15日施行，依
    同條例第35條之1第1、2款規定，犯第10條之罪者，不論其
    行為係在新法施行生效前或施行生效後所為，均應依新法規
    定處理。而依修正之同條例第20條第3項規定，犯第10條之
    罪於觀察、勒戒或強制戒治執行完畢釋放後，3年後再犯者
    ，適用同條第1、2項（即應先觀察勒戒或強制戒治）之規定
    。法條規定既以「觀察、勒戒或強制戒治執行完畢釋放」作
    為起算之基準時點，若觀察、勒戒等處遇尚未執行完畢，即
    無從起算該「3年」期間。而過去實務雖以「附命緩起訴」
    後，5年內（新法修正為3年）再犯施用第一、二級毒品者，
    因事實上已接受等同「觀察、勒戒」處遇，依毒品危害防制
    條例第23條第2項之相同法理，逕行提起公訴，無重為觀察
    、勒戒必要（最高法院104年度第2次刑事庭會議）。但行為
    人雖經檢察官為「附命緩起訴」，若未完成戒癮治療，即難
    與已接受「觀察、勒戒或強制戒治『執行完畢』」之處遇等同
    視之（最高法院109年度台非字第76、77號判決意旨參照）
    ，即無從起算該「3年」期間。再按，依修正後毒品危害防
    制條例第23條第2項係以「觀察、勒戒或強制戒治執行完畢
    釋放後，3年內再犯」為其追訴條件，倘行為人前未曾接受
    觀察、勒戒等處遇，自無從適用該規定予以處罰追訴，仍應
    適用修正後毒品危害防制條例第20條第1項規定辦理（並參
    照最高法院109年度台上大字第3536號提案裁定之肯定說見
    解及撤銷提案裁定之理由）。
三、經查：
(一)被告前⑴於94年間因施用毒品案件，經本院以94年度毒聲字
    第223號裁定觀察、勒戒後，認無繼續施用毒品之傾向，於9
    4年6月23日執行完畢釋放出所，並由新竹地檢署檢察官以94
    年度毒偵字第959、971號為不起訴處分確定。嗣又⑵於108年
    間，因施用毒品案件，經新竹地檢署檢察官以108年度毒偵
    字第2168號為附命完成戒癮治療條件之緩起訴處分確定，緩
    起訴期間為109年2月5日至110年8月4日；⑶於109年1月間，
    因施用毒品案件，經新竹地檢署檢察官以109 年度毒偵字第
    424號為附命完成戒癮治療條件之緩起訴處分確定，緩起訴
    期間為109年5月5日至110年11月4日；⑷於109年3月間，因施
    用毒品案件，經新竹地檢署檢察官以109 年度毒偵字第799
    號為附命完成戒癮治療條件之緩起訴處分確定，緩起訴期間
    為109年6月3日至110年12月2日，有緩起訴處分命令通知書
    、前揭各該緩起訴處分書及臺灣高等法院被告前案紀錄表在
    卷可佐（見新竹地檢署109年度毒偵字第1805號卷《下稱偵卷
    》第2頁、本院109年度竹簡字第1254號卷《下稱本院卷》第18
    至19頁、第27至32頁）。然因被告於上開⑵至⑷「附命緩起訴
    」戒癮治療之期間內，再度施用第二級毒品甲基安非他命，
    經新竹地檢署分別以109年度撤緩字第342、343、344號撤銷
    上述⑵至⑷之緩起訴處分，戒癮治療部分則經該署觀護人以10
    9年度緩護療字第56、116、139號以履行未完成結案等情，
    有臺灣高等法院被告前案紀錄表在卷可憑。足徵上開⑵至⑷緩
    起訴處分所諭命等同「觀察、勒戒或強制戒治」之戒癮治療
    並未完成至明。
(二)是依上揭最高法院109年度台非字第76、77號判決意旨，被
    告施用第一級或第二級毒品罪，經裁定觀察、勒戒或強制戒
    治程序者，係以「觀察、勒戒或強制戒治」執行完畢釋放後
    ，起算上開再犯之期間，則被告如係經「附命緩起訴」，依
    同一法理，應以經「附命緩起訴」並完成戒癮治療後，而非
    以「附命緩起訴」確定之日，起算該再犯之期間。查被告既
    未完成上開⑵至⑷之戒癮治療，故不能以上開「附命緩起訴」
    確定之日，起算再犯之期間，仍應以上述⑴觀察、勒戒執行
    完畢釋放後，起算再犯之期間。而本案檢察官起訴被告施用
    毒品之時間為「109年8月28日10時許」，與前揭⑴觀察、勒
    戒執行完畢釋放日係94年6月23日相距已逾3年，乃係3年後
    再犯本案施用毒品犯行，自應依修正後毒品危害防制條例第
    20條第3項規定，再施以上開保安處分之處遇，不得為刑事
    追訴處罰。至被告在此期間雖曾犯施用毒品之罪經起訴、判
    刑或執行，然揆諸前開最高法院刑事庭會議、判決內容，並
    不因此而受影響，仍應依修正後之該條例第20條第3項、現
    行第24條等規定，由檢察官基於一次性之整體規劃而重啟處
    遇程序，視被告個案情形，是否適合「觀察、勒戒或強制戒
    治」或給予「附命完成戒癮治療緩起訴處分」之機會，使被
    告能再獲得治療之機會，俾落實此次寬厚刑事政策之變革。
    從而，檢察官就本案被告施用毒品案，依修正前毒品危害防
    制條例規定聲請簡易判決處刑，起訴程序固未違背當時規定
    ，然依新修正之毒品危害防制條例規定，已不得追訴，是檢
    察官之聲請簡易判決處刑，已因法律修正之情事變更，致欠
    缺訴追條件，其起訴程序已違背規定，爰不經言詞辯論，逕
    為不受理判決之諭知。
據上論斷，應依刑事訴訟法第452條、第303條第1款、第307條，
判決如主文。
本案經檢察官陳玉華聲請以簡易判決處刑。
中　　華　　民　　國　　110 　年　　1 　　月　　29　　日
                  刑事第五庭   法　官　       蔡玉琪
以上正本證明與原本無異。
如不服本判決應於收受判決後20日內向本院提出上訴書狀，並應
敘述具體理由。其未敘述上訴理由者，應於上訴期間屆滿後20日
內向本院補提理由書(均須按他造當事人之人數附繕本)「切勿逕
送上級法院」。
中　　華　　民　　國　　110 　年　　1 　　月　　29　　日
                               書記官         李念純